【裁判字號】    92,自,130
【裁判日期】    920709
【裁判案由】    偽造文書
【裁判全文】
臺灣臺中地方法院刑事判決                          九十二年度自字第一三號
    自  訴  人  丙○○
    被      告  乙○○
                己○○
                戊○○
    共      同
    選任辯護人  吳志清律師
右列被告等因偽造文書等案件，經自訴人提起自訴，本院判決如左：
    主  文
被告乙○○所涉偽造文書部分無罪；所涉毀損文書部分自訴不受理。
被告己○○、戊○○無罪。
    理  由
壹、無罪部分：
一、自訴意旨略以：自訴人丙○○受僱於臺中汽車客運股份有限公司（下稱臺中汽車
    客運公司），擔任營業大客車駕駛員，並擔任臺中客運產業工會現任理事。被告
    乙○○為臺中汽車客運公司之業務課職員，負責檢視各駕駛員每天行車報告單及
    行車里程記錄表所記錄及顯示情形，作成報告呈報被告己○○及戊○○處置。自
    訴人自八十三年十一月起至九十二年二月間為臺中客運產業工會理事，期間，自
    訴人依據工會法之規定執行會務處理而向公司所請公假方式有：（一）全日公假
    ：事前報請假單，或事後補填假單；（二）半日即小時公假：事前經由臺中客運
    產業工會長期駐會常務理事長庚○○在自訴人當日之行車報告單上簽章，證明請
    假時間為處理會務，然自訴人在當日持行車報告單向站勤人員（即站務員）口頭
    申請公假，並經站勤人員准予請假，而在當日站勤人員之「行車人員動態表」記
    錄報送業務課，其請假方式皆符合勞工請假規則之規定。自訴人自八十三年十一
    月迄今，皆以同樣方式請公假處理臺中客運產業工會會務。但被告乙○○竟將自
    訴人於九十一年一月十五日、十六日、二十日、二十四日等月內不超過五十小時
    之行車報告單，以口頭申請小時公假，偽造不實之自訴人曠職紀錄於報告書面，
    及被告己○○、戊○○記載自訴人曠職於獎懲通知書等業務上作成之文書寄給自
    訴人，對自訴人記大過處分，企圖達到三大過以將自訴人解僱，因認被告三人共
    同涉有刑法第二百十五條業務登載不實罪嫌云云。
二、按犯罪事實應依證據認定之，無證據不得推定其犯罪事實，又不能證明被告犯罪
    或其行為不罰者，應諭知無罪之判決，刑事訴訟法第一百五十四條及第三百零一
    條第一項分別定有明文。又認定犯罪事實，所憑之證據，雖不以直接證據為限，
    間接證據亦包括在內，然無論直接或間接證據，其為訴訟上之證明，須於通常一
    般之人均不致於有所懷疑，而得確信其為真實之程度者，始得據之為有罪之認定
    ，倘其證明尚未達到此一程度，而有合理性懷疑之存在時，即無從為有罪之認定
    ，根據「罪證有疑，利於被告」之證據法則，即不得遽為不利於被告之認定，（
    最高法院著有七十六年臺上字第四九八六號判例可資參照）；再按犯罪事實之認
    定，應憑真實之證據，倘證據是否真實尚欠明顯，自難以擬制推測之方法，為其
    判斷之基礎，而認定犯罪事實之證據係指足以認定被告確有犯罪行為之積極證據
    而言，該項證據自須適合於被告犯罪事實之認定，始得採為斷罪資料（最高法院
    五十三年臺上字第六五六號、二十九年上字第三一○五號判例可資參照）。且按
    刑法上業務登載不實罪之構成，以行為人明知為不實之事項，而登載於其業務上
    所作成之文書為要件，倘行為人就自己所知悉之事實予以記載，雖該記載與實際
    情況是否相符，仍有爭執，亦與該罪之構成要件有間。
三、訊據被告乙○○固坦承：伊曾將自訴人九十二年一月十五日、十六日、二十日、
    二十四日行車紀錄劃掉，並且該自訴人於該等時間內未行車之事實報告被告郭志
    賢。被告己○○坦承：是否核准公假該部分是由其處理，其再將相關情形報告被
    告戊○○。被告戊○○坦承：其負責公司員工之人事獎懲，本件自訴人曠職懲處
    係由其處理等語。惟被告等均堅決否認有何業務上登載不實之犯行，被告乙○○
    辯稱：伊是依照公司規定處理本件自訴人情形，公司規定如果工會要處理會務，
    必須要事先請假，不可以當天才請假，因為公司客運班次均已排定，因此伊才把
    自訴人在九十二年一月十五日、十六日、二十日、二十四日行車紀錄劃掉，自訴
    人實際上沒有跑車，且請假沒有說明理由，只有說要處理會務，與公司規定不符
    等語；被告己○○辯稱：員工要請公假必須事先請假，再知會調度員排班，但本
    件自訴人是先脫班曠職，才說要處理會務，再補請公假；被告戊○○辯稱：其是
    按照被告己○○所給的資料，才作出懲處自訴人的決定，事情的經過其不清楚等
    語。經查：
（一）自訴人陳稱：其於九十二年一月十五日十四時四十五分許至同日二十一時三十
      五分許，因陪同工會常務理事庚○○、林鴻星為會員許承錫陳情留職停薪，在
      業務課等候總經理丁○○，直到下午五時三十分；於九十二年一月十六日十四
      時四十五分許至同日二十一時三十五分許，工會常務理事庚○○、林鴻星再邀
      同自訴人前去與總經理丁○○協商許承錫留職停薪乙案；於九十二年一月二十
      日十四時四十五分許至同日二十一時三十五分許，工會常務理事庚○○邀請自
      訴人至工會辦公室，商討公司積欠員工特別假工資乙案，並請自訴人協助朱東
      泉撰寫書狀；另於九十二年一月二十日五時三十五分許至同日九時十分許，公
      司退休員工陳文宏尚未領到退休金，前來工會尋求協助，常務理事庚○○請自
      訴人前去商討，故自訴人於前揭時間，均未按公司所排定之班表跑班駕駛等語
      ，此為被告等所不否認，並有臺中客運產業工會函乙份、上開時間行車報告單
      等附卷可憑，足見自訴人確於上揭時間內，確實未按排班表駕駛乙節堪可認定
      。
（二）自訴人雖指稱：其於上開時間去處理工會會務，於當日處理會務前，以口頭申
      請小時公假，但被告乙○○不接受其所申請的公假，並且偽造不實之自訴人曠
      職紀錄於報告書面云云。然查：(1)按工會法第三十五條第二項規定：工會理監
      事因辦理會務，得請公假，其請假時間，常務理事得以半日或全日辦理會務，
      其他理監事每人每月不得超過五十小時，其有特殊情形者，得由勞資雙方協商
      或於締結協約中訂定之。另就工會法第三十五條所規定「會務」之意義，一般
      而予係指辦理工會本身內部之事務及從事或參與主管機關或所屬上級工會指定
      或舉辦之各項活動或集會。惟是否確為「會務」，仍應就個案事實加以認定，
      至於因辦理工會會務而申請公假，其有關手續及須備之證明文件，得由工會與
      事業主雙方參照勞工請假規則協商或於團體協約中訂定之，行政院勞工委員會
      七十九年七月十三日勞資一字第一四八四九號函可資參照，且有臺中市政府九
      十二年一月十六日府勞行字第○九二○○○八一三六號函在卷可憑。自訴人陳
      稱：其於上開請假時間，處理工會會員許承錫向公司陳情留職停薪、與工會常
      務理事庚○○商討公司積欠員工特別假工資、協助工會會員朱東泉撰寫書狀、
      及退休員工陳文宏尚未領到退休金，前來工會尋求協助，常務理事庚○○請自
      訴人前去商討等事項，因而請公假乙情，已如前述。惟上開事項並非從事或參
      與主管機關或所屬上級工會指定或舉辦之各項活動或集會，允無疑義。然上揭
      自訴人所述申請公假之事項是否內容係符合「辦理工會本身內部事務」，則有
      疑義，仍待商榷；(2)自訴人於本院審理時自承：其於事前以口頭請假，規則雖
      然說是事前請假，但並未規定不可以在同一日請假，其認為只要在其排班輪班
      前請假就可以了（見本院九十二年三月十二日訊問筆錄）等語，且依被告乙○○於本院審理時所稱：伊是依照公司規定處理，公司規定工會處理會務，要在
      請假的前一日事先請假，不可以當天請假（見本院九十二年三月十二日訊問筆
      錄），足見自訴人上開請假，係於請假當日，值輪班前始行提出；(3)證人即臺
      中汽車客運公司業務主管甲○○於本院審理時結證稱：其從九十一年五月一日
      起接任業務主管，其接任後不允許臨時請事假，必須要在請假日三天前送假單
      ，如果請公假，則必須檢具相關證明，且必須在排班之前請假，公司的排班是
      在前一天上午十一時，所以只要在排班的前一天上午請假就可以了（見本院九
      十二年四月三十日訊問筆錄），證人庚○○於本院審理時結證稱：工會設有一
      位駐會常務理事，本來應該是由三位常務理事來輪流，其原本是駕駛員，因為
      另外二位常務理事放棄，所以就由其駐會，所以其不用去駕駛，所以平常的事
      情都是由其代表執行協商。其任職常務理事大概十幾年了，如果其有事需要請
      理事幫忙處理，關於理事請假的問題，是按照默契來行事，並沒有訂定團體協
      約，所以都是按照慣例來做，九十一年三月之前的業務主管跟工會的默契是只
      要理事要請假，照會過駐會常務理事審核同意以後，然後向業務課主管報備，
      就可以完成手續，九十一年四月之後業務主管換人，主管不接受之前的默契，
      因為這個部分沒有法律規定到細節，所以應該要用團體協約來訂定請公假的規
      範，後來請假的規定是要三天前送假單，業務主管才接受，如果臨時有會員要
      工會處理，他們就不接受臨時請假的方式（見本院九十二年四月三十日訊問筆
      錄）等語明確。則自訴人於值輪班前，始以口頭請假，並未檢具相關請公假資
      料，亦未依照一般請公假之手續，遞送假單，並檢具相關資料，而經主管同意
      得於該等時間請公假。姑不論其請假處理之事務究否該當公假請假理由，自訴
      人既未依公司規定於請假前一日遞送假單，且依自訴人所處理事務之內容以觀
      ，亦未發生緊急狀況，致其無法於請假前一日即事先請假之情形，因自訴人未
      依公司規定請假，故被告乙○○於自訴人差勤狀況之行車報表記載自訴人曠職
      脫班，被告郭東賢彙整資料後，交予被告戊○○處理曠職懲處事宜。自訴人對
      於其上開請公假是否符合規定既有爭議，理應依循公司規定對該等懲處異議，
      主張救濟，且被告等人亦無職權審核自訴人上揭情形是否該當請假公假之規定
      ，此亦為自訴人所是認（見本院九十二年四月三十日訊問筆錄），則尚難僅以
      被告乙○○等人就自訴人上開時間未上班，記載自訴人曠職乙節，即認定被告
      等人有何業務上登載不實之犯行。此外，本院復查無其他積極事證足認被告等
      確有自訴人所指訴之業務上登載不實之犯行，揆諸首揭法條及判例意旨，不能
      證明被告等犯罪，依法自應為被告乙○○、己○○、戊○○無罪之諭知。
貳、不受理部分：
一、自訴意旨略以：被告乙○○於自訴人丙○○九十二年一月十五日、十六日及二十
    日等自訴人行車報告單內容證明文書，用筆打叉劃毀，致令不堪使用，足生損害
    於自訴人，涉有刑法第三百五十二條毀損文書罪嫌云云。
二、按犯罪之被害人得提起自訴，刑事訴訟法第三百十九條第一項固定有明文，惟此
    之被害人係指犯罪之直接被害人而言。又不得提起自訴而提起者，應諭知不受理
    之判決，復為同法第三百三十四條所明定。
三、本件自訴人自訴被告乙○○涉嫌於自訴人九十二年一月十五日、十六日及二十日
    等自訴人行車報告單內容證明文書，用筆打叉劃毀，涉有刑法第三百五十二條毀
    損文書罪嫌。然查：自訴人所指被告所毀損之文書，乃為自訴人因任職於臺灣汽
    車客運公司擔任營業大客車駕駛員，臺灣汽車客運公司在自訴人所駕駛之營業大
    客車上所設置之行車報告單，業據自訴人於自訴狀內陳述在卷，且經被告乙○○
    於本院審理時陳稱：該等行車報告單是放在駕駛人開的車前面行車紀錄器上，該
    行車紀錄表每天排班次數在下班前都要交回公司，由其隔天再處理每個司機跑班
    紀錄（見本院九十二年三月十二日訊問筆錄）；證人庚○○於本院審理時亦證稱
    ：跑班的行車報告單是每個司機要上班時才向站長拿，下班時就將行車報告單折
    一折放進公車上投錢箱，行車報告單是公司的（見本院九十二年四月三十日訊問
    筆錄）等語明確。則該行車報告單之所有權人應係臺灣汽車客運公司，目的用以
    記載各駕駛員駕駛車輛跑班紀錄，如該等紀錄單遭受毀損，則直接被害人應為臺
    灣汽車客運公司，縱該行車報告單於自訴人駕駛車輛時由自訴人管領，然該行車
    報告單如遭毀損，自訴人仍僅為間接被害人。是自訴人既非本件犯罪之直接被害
    人，理應由直接被害人之臺灣汽車客運公司之代表人代表公司提起毀損該部分之
    自訴方為適法，依法自訴人即不得提起自訴，依照前揭說明，諭知不受理之判決
    。
據上論斷，應依刑事訴訟法第三百四十三條、第三百三十四條、第三百零一條第一項
，判決如主文。
中      華      民      國    九十二    年      七      月      九      日
                              臺灣臺中地方法院刑事第六庭
                                  法  官  劉  麗  瑛
右正本證明與原本無異。
如不服本判決，應於送達後十日內向本院提出上訴狀（須附繕本），上訴於臺灣高等
法院臺中分院。
                                   書記官
中      華      民      國    九十二    年      七      月      九      日


司法院資訊處製作；財團法人民間司法改革基金會備份。
